臺灣雲林地方法院刑事判決
110年度易字第268號
公  訴  人  臺灣雲林地方檢察署檢察官
被      告  張竣皓


上列被告因家庭暴力之妨害自由案件，經檢察官提起公訴（110
年度偵字第2195號），本院判決如下：
    主  文
乙○○犯強制罪，處拘役貳拾日，如易科罰金，以新臺幣壹仟元折
算壹日。
    事  實
一、乙○○與甲○○前係同居關係之男女朋友，屬家庭暴力防治法第
    3條第2款之家庭成員關係，乙○○與甲○○因感情糾紛，乙○○竟
    基於強制他人行無義務之事之犯意，於民國110年2月22日20
    時18分許，在雲林縣○○市○○街00號前，強行坐上甲○○所騎乘
    車牌號碼000-0000號普通重型機車之後座，以此方式使甲○○
    行無義務之事。嗣經甲○○報警，始查悉上情。　　
二、案經甲○○訴由雲林縣警察局斗六分局報告臺灣雲林地方檢察
    署（下稱雲林地檢署）檢察官偵查起訴。    
    理  由
壹、程序方面：
一、按被告以外之人於審判外之言詞或書面陳述，除法律有規定
    者外，不得作為證據，刑事訴訟法第159條第1項固有明文。
    惟被告以外之人於審判外之陳述，經當事人於審判程序同意
    作為證據，法院審酌該言詞陳述或書面陳述作成時之情況，
    認為適當者，亦得為證據；當事人、代理人或辯護人於法院
    調查證據時，知有上開刑事訴訟法第159條第1項不得為證據
    之情形，而未於言詞辯論終結前聲明異議者，視為有前項之
    同意，刑事訴訟法第159條之5亦有明文。刑事訴訟法第159
    條之5之立法意旨在於傳聞證據未經當事人之反對詰問予以
    核實，原則上先予排除；惟若當事人已放棄反對詰問權，於
    審判程序中表明同意該等傳聞證據可作為證據；或於言詞辯
    論終結前未聲明異議，基於尊重當事人對傳聞證據之處分權
    ，及證據資料愈豐富，愈有助於真實發見之理念，且強化言
    詞辯論主義，使訴訟程序得以順暢進行，上開傳聞證據亦均
    具有證據能力。查本件以下所引之被告乙○○以外之人於審判
    外所為之陳述，業經本院審理時予以提示並告以要旨，均經
    檢察官及被告表示意見，其等均同意作為證據（見本院110
    年度易字第268號卷〈下稱本院卷〉第60頁至第61頁），當事
    人亦已知該等陳述乃傳聞證據，均未於言詞辯論終結前對該
    等證據內容異議，依上開規定，本院審酌該等證據作成時，
    並無人情施壓或干擾，亦無不當取供之情形，認為以之作為
    本案之證據亦屬適當，是該等證據自均具有證據能力。
二、本案其餘非供述證據，檢察官、被告亦不爭執證據能力，本
    院審酌該等證據作成及取得之程序均無違法之處，且經本院
    依據法定程序進行證據之調查，是後述所引用證據之證據能
    力均無疑義，自得為證據，先予敘明。
貳、實體方面：
一、認定犯罪事實所憑之證據及理由： 
　㈠上開犯罪事實，業據被告於本院審理中坦承不諱（見本院卷
    第64頁、第69頁至第70頁），核與證人即告訴人甲○○於警詢
    及偵查中之指述（見雲林縣警察局斗六分局雲警六偵字第11
    00004462號卷〈下稱警卷〉第7頁至第10頁；雲林地檢署110年
    度偵字第2195號偵查卷〈下稱偵卷〉第13頁至第14頁）相符，
    並有家庭暴力通報表1份（見警卷第21頁至第22頁）存卷可
    參，復有行車紀錄器光碟1片可佐（附於偵卷末偵查錄音光
    碟存放袋內）。
　㈡又經本院於110年7月23日當庭勘驗現場錄影光碟（檔案名稱
    ：00000000_201840A.mp4），勘驗結果如下：
　　【20：18：40】至【20：18：43】
　　畫面為機車停於路旁，機車大燈開啟面對道路，持續錄有引
    擎運作之聲音及道路上有車輛經過等畫面。
    【20：18：44】至【20：18：46】
    告訴人大聲說：(語音模糊)說過了，你給我走開！
    【20：18：47】至【20：19：10】
    告訴人有繼續說話，但聲音更加模糊無法辨識。機車仍停於
    原處，機車大燈開啟面對道路，持續錄有引擎運作之聲音及
    道路上有車輛經過等畫面。
    【20：19：11】至【20：19：39】
    機車啟動並加速行駛於道路，機車行駛間於地上之影子疑似
    有搭載乘客。機車行駛至消防局(畫面左方停有多輛消防車)
    前之人行道上停車、關燈熄火。
　　有本院勘驗筆錄存卷可參（見本院卷第63頁）。綜上，足認
    被告之自白與事實相符，被告所犯上開犯行，堪以認定，應
    依法論科。
二、論罪科刑：
  ㈠家庭暴力防治法所稱之家庭暴力，指家庭成員間實施身體、
    精神或經濟上之騷擾、控制、脅迫或其他不法侵害之行為。
    家庭暴力罪，係指家庭成員間故意實施家庭暴力行為而成立
    其他法律所規定之犯罪。家庭成員，包括曾有同居關係者，
    觀之家庭暴力防治法第2條第1款、第2款、第3條第2款規定
    即明。經查，被告原與告訴人為男女朋友，並同住於被告位
    在雲林縣○○鄉○○村○○路0○00號住處乙情，業據被告供述在卷
    （見本院卷第70頁），是其等間屬家庭暴力防治法第3條第2
    款所規定曾有同居關係之家庭成員。是核被告所為，係犯刑
    法第304條第1項之強制罪。又被告前揭強制犯行，亦屬對於
    為其家庭成員之告訴人實施身體、精神上之不法侵害之行為
    ，合於前揭規定所定之家庭暴力，其因而成立前揭強制罪，
    依前揭規定，自同時該當於家庭暴力防治法規範之家庭暴力
    罪。惟因家庭暴力防治法對於家庭暴力罪並無科處刑罰之規
    定，從而，本案被告前揭所為，仍僅依前揭強制罪予以論罪
    科刑即可。
　㈡爰審酌被告未思理性，為了解決感情糾紛，竟強行乘坐告訴
    人之機車之強暴方式，使告訴人行無義務之事，所為誠屬非
    是；惟念及被告犯後終能坦承犯行，犯後態度尚可；兼衡被
    告大學畢業之教育程度，從事服務業，月收入新臺幣（下同
    ）30,000元之經濟狀況，未婚，現與父母親同住之家庭生活
    狀況，及犯罪之動機、目的、手段、被告於本案前無犯罪紀
    錄之前科素行、告訴人所受損害之程度等一切情狀，量處如
    主文所示之刑，並諭知易科罰金之折算標準，以資懲儆。
參、不另為無罪諭知部分：
一、公訴意旨略以：被告基於強制之接續犯意，於110年2月22日
    18時53分許，在雲林縣○○市○○路0號即雲林縣消防局附近，
    以其身體阻擋斯時騎乘車牌號碼000-0000號普通重型機車之
    告訴人通行。又於110年2月22日20時50分許，在雲林縣○○市
    ○○路0號即雲林縣消防局前，以其身體阻擋斯時騎乘上開機
    車之告訴人通行，以此方式妨害告訴人在道路自由通行之權
    利。因認被告所為涉犯刑法第304條第1項之強制罪等語。
二、按犯罪事實應依證據認定之，無證據不得認定其犯罪事實；
    又不能證明被告犯罪者，應諭知無罪之判決，刑事訴訟法第
    154條第2項、第301條第1項前段分別定有明文。次按認定不
    利於被告之事實，須依積極證據，苟積極證據不足為不利於
    被告事實之認定時，即應為有利於被告之認定，更不必有何
    有利之證據；又事實之認定，應憑證據，如未能發現相當之
    證據，或證據不足以證明，自不能以推測或擬制之方法，以
    為裁判之基礎；且認定犯罪事實所憑之證據，無論直接或間
    接證據，其為訴訟上之證明，須達於通常一般之人均不致有
    懷疑，而得確信其為真實之程度者，始得據為有罪之認定，
    倘其證明尚未達到此一程度，而有合理之懷疑存在時，尚難
    為有罪之認定基礎（最高法院30年上字第816號、40年台上
    字第86號、76年台上字第4986號判例意旨參照）。另按刑事
    訴訟法第161條第1項規定：檢察官就被告犯罪事實，應負舉
    證責任，並指出證明之方法。因此，檢察官對於起訴之犯罪
    事實，應負提出證據及說服之實質舉證責任。倘其所提出之
    證據，不足為被告有罪之積極證明，或其指出證明之方法，
    無從說服法院以形成被告有罪之心證，基於無罪推定之原則
    ，自不能為被告有罪之判決（最高法院92年度台上字第128
    號判決意旨參照）。再按告訴人之告訴，係以使被告受刑事
    訴追為目的，是其陳述是否與事實相符，仍應調查其他證據
    以資審認（最高法院52年台上字第1300號判例意旨參照）。
    再按刑法第304條第1項強制罪，係以強暴、脅迫使人行無義
    務之事或妨害他人行使權利為要件，故須行為人出於強暴或
    脅迫之方法始足當之，苟行為人非出於強暴或脅迫之方法，
    除與其他犯罪構成要件相符，可另成立其他罪名外，自不能
    成立本罪。且該條所謂「強暴」，係指以有形之實力不法直
    接加諸於人或間接對物施加物理上之不法腕力；所謂「脅迫
    」，乃指以加害之意通知他人，惡害內容固不以侵害具體之
    生命、身體、自由、名譽、財產為必要，祇要對被害人而言
    屬不利益即可，然仍須有相關之言語或舉動，顯示加害意思
    ，或為任何條件式不利益之傳達，使相對人產生畏懼，而加
    以威脅逼迫，或有所挾而強迫，始足當之。又強制罪所保護
    之法益，乃個人意思決定自由及意思活動自由（依其意思決
    定而作為或不作為）而非行動自由，相對於其他同以「強暴
    、脅迫」行為為構成要件之犯罪，強制罪所指之「強暴、脅
    迫」雖屬低強度之廣義概念，不要求相對人之自由須完全受
    壓制，然仍須使被害人由於行為人所施加之威嚇，因而處於
    心理或生理被強制之狀態始可。惟若將強制罪中「強暴」要
    件擴張解釋為一切對他人達成心理強制之效果，將使強暴之
    概念精神化、空洞化，有違構成要件明確性之要求。又行為
    人之行為在道德上、行政法律上或有虧，也違反他人意思自
    由，解釋上亦可能屬「使人行無義務之事或妨害他人行使權
    利」之行為，然並不能以此即逕認係「強暴」行為，必仍回
    歸「強暴」要件之本質，即以暴力之有形力行使，始克當之
    。要之，非暴力手段之行使，對他人權益之侵害不一定較輕
    微，但基於罪刑法定原則，即不能認構成刑法強制罪犯行。
    基上，若無以強暴、脅迫妨害人行使權利之積極行為，尚難
    以強制罪相繩。
三、公訴意旨認被告犯有此部分強制罪嫌，無非係以理由欄貳一
    ㈠所示之證據為其主要論據。　　　
四、訊據被告固坦認於公訴意旨欄所示之時、地，因為想與告訴
    人溝通感情問題，而前往上開地點欲找尋告訴人等情不諱。
    惟堅決否認有何強制犯行，辯稱：我因為感情問題要與告訴
    人溝通，才會以身體擋住告訴人所騎乘之機車等語。經查：
  ㈠被告確於公訴意旨欄所示之時間，前往上開地點，欲找告訴
    人溝通分手之原因等情，此為被告所是認（見本院卷第69頁
    ），核與證人即告訴人於警詢及偵查中之指述（見警卷第7
    頁至第10頁；偵卷第13頁至第14頁）相符，並有行車紀錄器
    截圖照片8張（見警卷第13頁至第19頁）存卷可參，復有行
    車紀錄器光碟1片可佐（附於偵卷末偵查錄音光碟存放袋內
    ）可佐。
　㈡經本院當庭勘驗現場錄影光碟（檔案名稱：00000000_184954
    A.mp4、00000000_205025A.mp4），勘驗結果如下：
  ⒈【18：49：54】至【18：53：06】
　　畫面為告訴人騎乘機車行駛於道路，持續錄有催油門等引擎
    聲音。
    【18：53：07】至【18：53：17】
    告訴人向右轉彎減速進入類似停車場之處，並準備停下機車
    。
    【18：53：18】至【18：53：21】
    告訴人將機車車頭向左方移動，其機車旁邊停著1輛銀色自
    用小客車，告訴人突然再催動油門。
    【18：53：22】至【18：53：24】
    畫面中被告突然從銀色自用小客車後方衝到告訴人機車車頭
    前方，被告有伸出其左手手掌欲阻擋告訴人機車前進。告訴
    人將機車稍向右偏、即繞過被告，並加速離開該處(持續錄
    有催油門等引擎聲音，雙方無對話)。
  ⒉【20：50：25】至【20：50：31】
    告訴人欲將機車(已開啟大燈及引擎)後退，此時消防局門口
    站著2名男子，其中1位為穿著反光背心之員警。
    【20：50：32】至【20：50：40】
    告訴人將機車後退至道路上時，被告站在其前方道路上，被
    告2手放在身後拿著飲料塑膠罐。告訴人輕催機車油門欲向
    前移動時，被告向告訴人行進方向(即畫面右方)跨出一步，
    擋在機車前方，機車再次停下。
    【20：50：41】至【20：50：47】
    告訴人將機車稍微後退，被告突然開始向左右2側伸出雙臂
    揮動。告訴人再次輕催機車油門欲向前移動時，被告向告訴
    人行進方向(即畫面左方)跨出一步，欲擋住機車，沒有成功
    。告訴人騎乘機車經過被告身旁，並加速離開該處(持續錄
    有催油門等引擎聲音，雙方無對話)。
    【20：50：47】至【20：51：52】
　　畫面均為告訴人騎乘機車行駛於道路，持續錄有催油門等引
    擎聲音，最後告訴人將機車停在加油站內。
　　有上開勘驗筆錄1份附卷可稽（見本院卷第62頁、第64頁）
    ，經本院勘驗檢察官所提出之前開行車紀錄器畫面，其中並
    未見到被告有對於告訴人或其所騎乘之機車施以有形力而使
    告訴人行無義務之事或妨害告訴人行使權利；且亦未見到被
    告曾以言語或舉動，顯示加害意思，或為任何條件式不利益
    之傳達，而使告訴人產生畏懼之情，此有本院前揭勘驗筆錄
    在卷可憑，則被告雖曾在公訴意旨欄所示之地點阻止告訴人
    騎乘機車通行，然被告單純站立或徒手阻攔之行為，尚不足
    以構成所謂「強暴」、「脅迫」之要件，自無從以刑法第30
    4條第1項之強制罪相繩。 
五、綜上所述，檢察官所舉證據無從證明被告有為公訴意旨欄所
    示強制犯行。此外，復查無其他積極證據足資證明被告有公
    訴意旨欄所指之強制犯行，應認為不能證明被告犯罪。揆諸
    前揭說明，就此部分本應對被告為無罪之諭知，惟此部分如
    成立犯罪，與被告所為事實欄一部分犯行，屬接續犯之實質
    上一罪關係，爰不另為無罪之諭知。
據上論斷，依刑事訴訟法第299條第1項前段，刑法第304條第1項
、第41條第1項前段，刑法施行法第1條之1第1項，判決如主文。
本案經檢察官丙○○提起公訴，檢察官陳淑香到庭執行職務。
中　　華　　民　　國　　110 　年　　8 　　月　　6 　　日
                  刑事第五庭  法  官   陳韋仁
以上正本證明與原本無異。
如不服本判決應於收受本判決後20日內向本院提出上訴書狀，上
訴書狀應敘述具體理由。上訴書狀未敘述上訴理由者，應於上訴
期間屆滿後20日內補提理由書狀於本院（均須按他造當事人之人
數附繕本）「切勿逕送上級法院」。
中　　華　　民　　國　　110 　年　　8 　　月　　6 　　日
                              書記官   陳映佐
附錄本件論罪科刑法條：
中華民國刑法第304條第1項
以強暴、脅迫使人行無義務之事或妨害人行使權利者，處3年以
下有期徒刑、拘役或9千元以下罰金。